【裁判字號】    97,訴,1975
【裁判日期】    970909
【裁判案由】    偽造有價證券
【裁判全文】
臺灣臺中地方法院刑事判決              97年度訴字第1975號
公  訴  人  臺灣臺中地方法院檢察署檢察官
被      告  乙○○
指定辯護人  本院公設辯護人  丁○○
上列被告因偽造有價證券案件，經檢察官提起公訴（97年度偵緝
字第729號），本院判決如下：
    主    文
乙○○共同意圖供行使之用，而偽造有價證券，處有期徒刑壹年
陸月，減為有期徒刑玖月。本件偽造之本票壹張沒收。
    犯罪事實
一、乙○○前於民國（下同）91年間因偽造文書案件，經本院判
    處有期徒刑8月確定，於92年3月16日縮刑期滿執行完畢（本
    件犯行在執行完畢之前所為，尚未構成累犯）。緣乙○○之
    友人綽號「張智富」之成年男子（真實姓名年籍不詳）於91
    年間某日，拾得丙○○所遺失之國民身分證，「張智富」因
    遭地下錢莊追索債務利息甚急，乙○○不忍友人「張智富」
    受重利所逼，遂同意「張智富」委託，而與「張智富」、綽
    號「阿其」之成年友人基於意圖供行使之用而偽造有價證券
    之犯意聯絡，於91年2月25日，與「張智富」、「阿其」一
    同前往臺中市○○路之某間地下錢莊，由乙○○冒稱係丙○○，「阿其」冒稱係甲○○，而以丙○○、甲○○之名義共
    同簽發面額新臺幣（下同）50萬元之本票1張，乙○○在本
    票發票人欄書立丙○○之簽名，並按捺指印，「阿其」則書
    立甲○○之簽名於該本票正面發票人欄右側，再持之交付予
    該地下錢莊之人用以借款10萬元，惟所借得款項扣除利息之
    餘額計為8萬餘元，乙○○實際並未取得分文，直接充為「
    張智富」償還積欠該地下錢莊之款項。嗣丙○○於96年間，
    遭自稱「許先生」之成年男子持上揭本票催討還款，驚覺有
    異，遂以該本票上之署名「甲○○」為被告，向臺灣臺中地
    方法院檢察署提起告訴（此部分業經臺灣臺中地方法院檢察
    署檢察官以96年度偵字第11058號為不起訴處分確定），再
    經臺灣臺中地方法院檢察署檢察官依該本票上所按捺之指印
    送請鑑驗係乙○○所為，而查獲上情。
二、案經臺灣臺中地方法院檢察署檢察官自動檢舉偵查起訴。
    理    由
一、本案證據能力之說明
    按「被告以外之人於審判外之陳述，雖不符前4條（指刑事
    訴訟法第159條之1至第159條之4）之規定，而經當事人於審
    判程序同意作為證據，法院審酌該言詞陳述或書面陳述作成
    之情況，認為適當者，亦得為證據」，又「當事人、代理人
    或辯護人於法院調查證據時，知有第159條第1項不得為證據
    之情形，而未於言詞辯論終結前聲明異議，視為有前項之同
    意」，刑事訴訟法第159條之5第1項、第2項亦有明文。本件
    被告及其辯護人就檢察官提出之證據之證據能力，均未於言
    詞辯論終結前聲明異議（本院卷第22頁），自視為同意，合
    先敘明。
二、訊據被告乙○○對上揭偽造有價證券犯行於偵查及本院均坦
    承不諱（偵緝卷第19頁、本院卷第20、21、32頁），核與證
    人丙○○於偵訊、警詢及被害人甲○○於偵訊及本院供述其
    上簽名並非其等所為之情節相符，並有該本票影本1紙（偵
    卷第3頁）在卷可佐，再該本票上之按捺指印經送鑑定結果
    ，與乙○○左拇指指紋相符，亦有內政部警政署刑事警察局
    鑑定書附卷可參（偵卷第31頁），足認被告之自白與事實相
    符，事證明確，被告上揭犯行堪予認定。
三、按「偽造有價證券而行使之，本含有詐欺性質，其詐欺行為
    不應另行論罪」，最高法院31年上字第409號判例可資參照
    ，又按「行使偽造有價證券以使人交付財物，如果所交付者
    即係該證券本身之價值，則其詐欺取財仍屬行使偽券之行為
    ，不另成立詐欺」，最高法院25年上字第1814號判例可資參
    照。查本件被告為借款而將上述偽造本票交給不知情之地下
    錢莊業者，揆之前開說明，被告上揭行為，不應另行論以詐
    欺取財罪（按起訴及公訴檢察官亦均不認被告應另論以詐欺
    取財罪）。是核被告偽造本票之行為，核犯刑法第201條第1
    項之偽造有價證券罪。被告與「張智富」、「阿其」就本件
    犯行有犯意聯絡及行為分擔，均為共同正犯。再被告偽簽丙○○之署押及捺指印、阿其偽簽甲○○之署押之行為，均係
    偽造有價證券之階段行為；又偽造有價證券復持以行使，其
    行使偽造有價證券之低度行為，應為偽造之高度行為所吸收
    ，均不另論罪。再查，被告偽造本件本票，其所偽造之本票
    僅有一張，面額固為50萬元，惟行使該張偽造本票所借得之
    金額為10萬元，扣除預付利息，實際借得款項僅8萬餘元，
    且直接抵付該友人「張智富」積欠該地下錢莊之債務，被告
    實際上並未因之取得任何金錢，是其犯罪情狀，足堪憫恕，
    而偽造有價證券之法定最低刑度為有期徒刑三年，情輕法重
    ，在客觀上足以引起一般人之同情，認為即予宣告法定最低
    度刑期，猶嫌過重，爰依刑法第59條酌減其刑。爰審酌被告
    本件偽造之本票僅有1張，面額為50萬元，惟其實際未獲任
    何利得，再考其犯行對被害人所致之危害，及被告犯後坦承
    犯行，態度良好等一切情狀，量處如主文所示之刑。再中華
    民國96年罪犯減刑條例業於96年7月4日公布，並自96年7月1
    6日施行，該條例第2條明文規定：「犯罪在中華民國96年4
    月24日以前者，除本條例另有規定外，依下列規定減刑：三
    、有期徒刑、拘役或罰金，減其刑期或金額二分之一」等語
    ，查本件被告所犯上揭偽造有價證券之犯罪時間，係在96年
    4月24日以前，且本件犯行之宣告刑均為有期徒刑1年6月，
    非屬上揭減刑條例第3條規定不予減刑之情形，故依上開規
    定，本院應減其有期徒刑2分之1。
四、被告所偽造之本票1張，即票號為516220，發票人為丙○○
    、甲○○，發票日為91年2月25日，到期日為91年4月22日，
    面額為50萬元之本票（本票影本附於偵卷第3頁），既係偽
    造，不問屬於犯人與否，爰依刑法第205條宣告沒收。
五、又查，被告行為後，刑法業已於95年7月1日修正施行，其中
    ：
（一）修正後刑法第2條第1項規定，已將新舊法律適用之「從新
      從輕」原則，改採「從舊從輕」原則，而此規定僅係規範
      行為後法律變更所生新舊法律比較適用之準據法，並非實
      體刑罰法律，自不生行為後法律變更之比較適用之問題，
      應逕行適用新法第2條第1項之規定，為「從舊從輕」之比
      較。
（二）94年2月2日修正公布，95年7月1日施行之刑法第28條，已
      經修正，該項修正將刑法第28條原規定：「二人以上共同
      『實施』犯罪之行為者，皆為正犯」，修正為：「二人以
      上共同『實行』犯罪之行為者，皆為共同正犯」，乃因原
      「實施」之概念，包含陰謀、預備、著手及實行等階段，
      故修正為僅共同實行犯罪行為者，始成立共同正犯。是新
      法共同正犯之範圍顯然縮小，而排除「陰謀共同正犯」、
      「預備共同正犯」之適用，上開修正顯非單純文字修正，
      亦非實務見解之明文化，應有修正後刑法第2條第1項「從
      舊從輕」原則之適用。且本件被告既屬實行階段之正犯，
      無論依修正前後之規定，皆成立共同正犯，依刑法第2條
      第1項前段，應依修正前第28條規定論以共同正犯（最高
      法院97年臺上字第104號、37 、38、39號判決意旨參照）
      。
（三）又被告行為後，刑法第33條第5款亦於94年2月2日修正公
      布，並自95年7月1日起施行；修正後刑法第33條第5款規
      定「罰金：新臺幣一千元以上，以百元計算之」，與修正
      前刑法第33條第5款規定「罰金：一元以上」不同。比較
      新舊法結果，以舊法較有利於被告，故依刑法第2條第1項
      前段規定，本案關於刑法第201條第1項之法定刑罰金部分
      ，自應適用行為時之法律即修正前刑法第33條第5款規定
      決定其罰金部分之法定刑。
（四）再查被告行為後，業已增訂刑法施行法第1條之1，並規定
      ：「中華民國九十四年一月七日刑法修正施行後，刑法分
      則編所定罰金之貨幣單位為新臺幣。九十四年一月七日刑
      法修正時，刑法分則編未修正之條文定有罰金者，自九十
      四年一月七日刑法修正施行後，就其所定數額提高為三十
      倍。但七十二年六月二十六日至九十四年一月七日新增或
      修正之條文，就其所定數額提高為三倍」，是就現行刑法
      中，有關於罰金刑處罰之規定，即有就新舊法比較之必要
      ，惟經比較增訂之刑法施行法第1條之1，與被告行為時之
      罰金罰鍰提高標準條例第1條前段、現行法規所定貨幣單
      位折算新臺幣條例第2條結果，二者規定適用之結果並無
      不同，自應適用裁判時之法律即刑法施行法第1條之1，最
      高法院96年度臺上字第1136號判決意旨可資參照。
（五）修正前刑法第59條規定：「犯罪之情狀可憫恕者，得酌量
      減輕其刑。」而修正後同條則規定：「犯罪之情狀顯可憫
      恕，認科以最低度刑仍嫌過重者，得酌量減輕其刑。」比
      較適用新舊法結果，對被告而言均可酌減其刑，爰依行為
      時之法律即修正前刑法第59條之規定酌減其刑，併此敘明
      。
據上論斷，應依刑事訴訟法第299條第1項前段，刑法第2條第1項
、修正前刑法第28條、第201條第1項、修正前刑法第59條、刑法
第205條，刑法施行法第1條之1，中華民國96年罪犯減刑條例第
2條第1項第3款、第7條，判決如主文。
中    華    民    國    97    年    9     月    9     日
                          臺灣臺中地方法院刑事第十庭
                              審判長法  官  賴妙雲
                                    法  官  江奇峰
                                    法  官  黃家慧
上正本證明與原本無異。
如不服本判決，應於收受送達後10日內向本院提出上訴書狀（應
敘述具體理由並附繕本）。
上訴書狀如未敘述理由，應於上訴期間屆滿後20日內補提理由書
於本院。
                                    書記官  陳靖騰
中    華    民    國    97    年    9     月    9     日
附錄論罪科刑法條
中華民國刑法第201條（有價證券之偽造變造與行使罪）
意圖供行使之用，而偽造、變造公債票、公司股票或其他有價證
券者，處3年以上10年以下有期徒刑，得併科3千元以下罰金。
行使偽造、變造之公債票、公司股票或其他有價證券，或意圖供
行使之用，而收集或交付於人者，處1年以上7年以下有期徒刑，
得併科3千元以下罰金。


司法院資訊處製作；財團法人民間司法改革基金會備份。
